福建金門地方法院刑事判決
上　訴　人　福建金門地方法院檢察署檢察官
被　　　告　乙○○
　　　　　　丁○○
　　　　　　丙○○
　　　　　　　　　　８號２樓之１
上列上訴人因被告等違反臺灣地區與大陸地區人民關係條例案件
，不服本院中華民國９３年６月２８日９３年度城簡字第５７號
第一審判決（聲請簡易判決處刑案號：９３年度偵字第２１２號
），提起上訴，本院管轄之第二審合議庭判決如左：
    主  文
原判決關於乙○○部分撤銷。
乙○○部分公訴不受理。
其餘上訴駁回。
    事  實
一、丁○○、丙○○與乙○○（已死亡）共同基於未經主管機關
    許可，而航行至大陸地區之犯意聯絡，於民國９３年４月２
    ０日１４時３０分許，由丁○○駕駛許丕鳴所有之中華民國
    船籍「紅蟳王號」漁船，搭載乙○○及丙○○２人，自金門
    縣烈嶼鄉羅厝漁港出發，橫越國防部所劃定公告之限制水域
    ，而直航至大陸地區劉五店碼頭附近海域遊玩。迄於同月２
    ３日１７時０４分許，復由黃水木駕駛同一漁船，搭載丙○○與乙○○由大陸地區返回金門，於返抵金門縣金城鎮水頭
    碼頭時，為行政院海岸巡防署海岸巡防總局中部地區巡防局
    第９岸巡總隊（以下稱第九岸巡總隊）當場查獲，始知上情
    。
二、案經第９岸巡總隊報請福建金門地方法院檢察署檢察官偵查
    並聲請簡易判決處刑。
    理  由
壹、關於被告丁○○、丙○○部分：
一、認定犯罪事實所憑證據及理由：
    訊據被告丁○○、丙○○均矢口否認有於前開時間航行至大
    陸地區之犯行，並均辯稱：渠等停留在檳榔嶼附近魚排的船
    屋，僅在附近海域遊玩，並修理、測試引擎，至路線偏離僅
    係在測試引擎，故尋找較無人行走之航道，並無航行至大陸
    地區云云，經查：
（一）、被告丁○○所駕駛、被告丙○○負責檢修引擎之「紅蟳
        王號」船舶確於九十三年四月二０日十四時許，有自金
        城鎮水頭碼頭附近海域，航行橫越限制水域，進入大陸
        地區，直達劉五店碼頭附近海域；再於九十三年四月二
        十三日十七時許，從大陸地區通過限制水域線而進入金
        門地區，並直抵金城鎮水頭碼頭，有第９岸巡總隊提出
        之雷達航跡圖６紙在卷足憑。
（二）、至雷達航跡圖之軌跡，何以認定係被告等所駕駛之船隻
        ？本院於９４年１月５日審理期日傳喚證人即第９岸巡
        總隊副組長甲○○到庭，經其證稱：出港時即有鎖定「
        紅蟳王號」漁船，並透過弟兄目視及雷達監控，確定係
        本件船隻之航跡；於夜間船隻集結時，尚有可能發生誤
        判，但白天因有望遠鏡輔助，加上本件係單獨船隻，故
        誤判可能性極小等情，本院審酌本件被告出海之時間確
        為白天，而第９岸巡總隊人員係以先目視監控船隻，再
        對照儀器上之路線，從而一併判斷船隻之路線，準此，
        本件既於白天，且係單獨船隻，即無集結而造成誤判之
        慮；而被告丁○○供承之出海方向的路線，與航跡圖（
        見偵查卷第26至30頁）所記錄之路線相符，加以被告丁○○等人回程時，檳榔嶼附近並無船隻航返水頭碼頭，
        亦有雷達航跡圖（見偵查卷第31頁）附卷可證，足證證
        人所證述航跡圖所載路線，確係本件「紅蟳王號」船舶
        之路線無誤。
（三）、被告黃水木雖辯稱：伊有無超過限制水域不敢肯定，且
        伊來來回回很多次，為何只認定一次云云。但查，被告
        黃水木自承：伊擔任「紅蟳王號」船長已三、四個月，
        伊從水頭碼頭往大陸方向行駛，因要測試引擎，所以找
        比較沒有人走的航道等語，但衡諸一般經驗法則，被告
        丁○○擔任船長已逾三月以上，對金門附近海域之情況
        已相當熟悉，如欲前往小金門西側之檳榔嶼，可由水頭
        碼頭朝西南方向之金廈航道行駛，更為寬廣開闊，何必
        迂迴繞往西北之方向行駛？再者，依航跡圖所示，「紅
        蟳王號」相當靠近大陸地區劉五店碼頭，以目視已能清
        楚看見大陸之陸地，其所稱不知超過限制水域云云，顯
        不足採。而被告丁○○所駕駛之船舶既未經主管機關許
        可，擅自航行至大陸地區，即已構成犯罪，至於被告丁○○事後是否行駛至檳榔嶼附近停留，且橫越限制水域
        線來回多次，與本件犯罪之成立並不生影響，所辯亦不
        足採。
（四）綜上所述，被告丁○○、丙○○犯行明確，均應依法論科
      。
二、論罪：
（一）、按臺灣地區與大陸地區人民關係條例第２９條所謂「大
        陸地區」，經國防部於８１年１０月７日以（８１）昭
        晹字第４２１７號公告，將金門地區週邊海域，依其距
        離金門海岸之遠近分別劃為金門地區限制及禁止海域，
        並授權金門防衛司令部，對未經許可進入限制海域之大
        陸船舶，實施監視，視狀況實施警告射擊，予以驅離；
        足徵就金門地區與大陸地區之交接海域而言，「臺灣地
        區」之概念中有關「我國政府統治權所及之地區」，應
        係指前開公告金門地區之限制或禁止海域，此有行政院
        大陸委員會９４年１月４日陸法字第０９３００２１６
        ９０號函附之法務部８９年１月１１日法８９檢字第０
        ５１０６８號函在卷足憑，本院認上開主管機關之解釋
        符合臺灣地區與大陸地區人民關係條例之立法目的，應
        有拘束力。故本件被告丁○○、丙○○所為，均係觸犯
        臺灣地區與大陸地區人民關係條例第２８條之規定，應
        依同條例第８０條第１項前段論處。另被告丙○○雖非
        船長，惟與中華民國船籍「紅蟳王號」漁船船長丁○○
        有犯意之聯絡，與行為之分擔，為共同正犯，依刑法第
        ３１條第１項之規定，應以因身分成立之犯罪之共犯論
        。
三、科刑：
    爰審酌被告丁○○、丙○○未經主管機關許可，即私自航行
    前往大陸地區，雖不合法律規定，但其並未有營利、犯罪或
    走私等不法犯行，其侵害法益並非重大，況此乃目前兩岸正
    處於特殊背景使然，尤不能過於苛責，原審依刑事訴訟法第
    ４４９條第１項前段、第４５４條第２項，臺灣地區與大陸
    地區人民關係條例第８０條第１項前段，刑法第１１條前段
    ，第２８條、第３１條第１項、第４１條第１項前段，罰金
    罰鍰提高標準條例第２條，並就被告犯罪動機、目的、手段
    、所生之危害，及其他一切情狀，而分別判處被告２人各拘
    役２０日，如易科罰金，均以３００元折算１日，認事用法
    ，均無違誤，量刑尚屬妥適。上訴人以原審判決量刑過輕為
    由，指摘原判決不當；惟查刑之量定，是屬於法院之自由裁
    量事項，如無逾越法律所規定之範圍，或濫用其權限，不得
    任意指摘為違法。本院認原審之量刑為適當，並無逾越法律
    所規定之範圍，亦無濫用裁量權而違背罪刑相當原則，是以
    上訴人之上訴為無理由，應予駁回。
四、上訴意旨另以：本件被告丁○○、丙○○均明知警察或海岸
    巡防機關為維護國家安全，對於入出境旅客及所攜帶之物件
    ，均有依職權實施檢查之義務，竟共同基於無正當理由而逃
    避該項檢查之概括犯意聯絡，自行潛入大陸地區後返回金門
    。因認被告丁○○、丙○○所為，係觸犯國家安全法第六條
    第二項之罪嫌。經查：
    （一）法院不得就未經起訴之犯罪事實審判，刑事訴訟法第
          二百六十八條定有明文；而認定起訴犯罪事實之範圍
          ，除有刑事訴訟法第二百六十七條所定之情形外，應
          以檢察官起訴書事實欄所載之社會事實為判斷依據。
          本件起訴書就被告丁○○、丙○○逃避國家安全法第
          四條第一項所規定之檢查，僅敘明犯意，但就如何逃
          避檢查之具體行為態樣，則未提及，無法確定檢察官
          所起訴之犯罪事實範圍已包括逃避檢查之行為；且檢
          察官於本院九十四年一月四日審理時，亦答稱逃避檢
          查不在起訴範圍；而被告丁○○、丙○○，除違法航
          行前往大陸地區外，就形式觀之，亦難認有逃避檢查
          之行為（詳如後述），與本院論罪科刑之部分，不構
          成裁判上一罪的關係，依法本院不得加以審判。上訴
          意旨據此指摘原判決漏未審酌被告丁○○等人此部分
          之犯行，容有誤會。
    （二）又被告丁○○駕駛「紅蟳王號」離開羅厝九宮碼頭及
          進入金城水頭碼頭時，均依規定接受檢查，有羅厝安
          檢站及水頭安檢所之檢查紀錄表各一份在卷可證，亦
          無上訴人所指稱拒絕或逃避檢查之行為；而依國家安
          全法第四條第一項之規定，所謂檢查係指對人身、所
          攜帶之物件與船舶等之具體有形客體，並不包括申報
          出境航行之地點，故上訴人於上訴書記載，認被告黃
          火木未經主管機關許可，即航行前往大陸地區，即構
          成所謂「逃避檢查」，其解釋法律，容有錯誤，附此
          敘明。
貳、關於被告乙○○部分：
一、按被告死亡者，應諭知不受理之判決，並得不經言詞辯論為
    之；又對於簡易判決之上訴，準用刑事訴訟法第３編第１章
    及第２章之規定；再第２審法院認為上訴有理由，或上訴雖
    無理由，而原判不當或違法者，應將原審判決經上訴之部分
    撤銷，就該案件自為判決，刑事訴訟法第３０３條第５款、
    第３０７條、第４５５條之１第３項、第３６９條第１項前
    段分別定有明文。
二、經查：本件被告乙○○於原審判決後，業於９３年９月３日
    死亡，有臺灣高雄地方法院檢察署相驗屍體證明書、法務部
    戶役政連結作業系統各１紙在卷可稽，揆之前揭說明，被告
    乙○○自應為公訴不受理之判決，原審無從斟酌及此，而對
    被告乙○○為有罪之實體判決；上訴人上訴雖未指摘上開事
    項，惟原判決既有前揭可議之處，且為本院應依職權調查之
    事項，即屬無可維持，應由本院將原判決撤銷，並適用通常
    訴訟程序，自為第１審判決，此部分並不經言詞辯論，改諭
    知被告乙○○公訴不受理之判決。
參、本件應適用之法律：
    依刑事訴訟法第４５５條之１第１項、第３項、第３６９條
    第１項前段、第３６４條、第２９９條第１項前段、第３０
    ３條第５款、第３０７條，判決如主文。
肆、本案經檢察官徐仕瑋到庭執行職務。
中　　華　　民　　國　　94　　年　　1 　　月　　19　日
　　　　　　　　福建金門地方法院刑事庭
　　　　　　　　　　　　　審判長法　官  陳中和
　　　　　　　　　　　　　　　　法　官  施慶鴻
　　　　　　　　　　　　　　　　法　官　林慶郎
以上正本證明與原本無異。
如不服本判決，應於判決送達後10日內，向本院提出上訴狀。
　　　　　　　　　　　　　　　　書記官　陳鴻璋
中　　華　　民　　國　　94　　年　　1 　　月　　19　日
附錄本案論罪科刑法條全文
臺灣地區與大陸地區人民關係條例第８０條第１項前段：
中華民國船舶、航空器或其他運輸工具所有人、營運人或船長、
機長、其他運輸工具駕駛人違反第２８條第１項規定或違反第２
８條之１第１項規定或臺灣地區人民違反第２８條之１第２項規
定者，處三年以下有期徒刑、拘役或科或併科新台幣一百萬元以
上一千五百萬元以下罰金。
